臺灣高等法院民事判決
上　訴　人　丙○○
　　　　　　乙○○
共　　　同
訴訟代理人　呂偉誠律師
複　代理人　呂昱德律師
被　上訴人　甲○○(即林兩全之承受訴訟人)
訴訟代理人　蕭顯忠律師
上列當事人間移轉公司股份事件，上訴人對於中華民國93年11月
5日臺灣臺北地方法院92 年度訴字第3481號第一審判決提起上訴
，本院前審判決後，經最高法院第一次發回更審，本院於96年9
月11日言詞辯論終結，判決如下：
    主      文
原判決廢棄。
被上訴人在第一審之訴及假執行之聲請均駁回。
第一、二審及發回前第三審訴訟費用由被上訴人負擔。
    事實及理由
壹、程序方面：本件被上訴人林兩全於本院審理時之民國 (下同
    )96 年3月27 日死亡，其繼承人林國豐、林國偉、林國誠、
    林怍鼎、林怍河、林怍闊、林慧貞、甲○○、林平連、林德
    權、林裕祥、林裕益、林素英、林素玉等14人，除甲○○未
    拋棄繼承外，其餘均拋棄繼承，有繼承系統表、臺灣臺東地
    方法院96年5月25日東院和民智96繼114字第0960021699號函
    、96年5月23日東院和民智96繼110字第0960021237號函、96
    年6月4日東院和民仁96繼119字第0960022817號函、96年6月
    12日東院和民真96繼116字第0960023979號函、96年6月22日
    東院和民直96繼118 字第0960025220號函及戶籍謄本等件可
    稽 (見本院卷第121至129頁、第135至140頁) 。是林兩全之
    繼承人甲○○於本件訴訟程序中具狀聲明承受訴訟 (見本院
    卷第118至120頁)，於法即無不合，應予准許。
貳、實體方面：
一、被上訴人主張：其被繼承人林兩全於73年12月21日與訴外人
    洪文棟、丁○○、邱復生、黃國榮、張武順等共六人簽訂協
    議書，約定共同出資新臺幣（下同） 2,000萬元購買坐落花
    蓮縣豐濱鄉○○○段第337號等11筆土地 ，並設立秀姑巒育
    樂股份有限公司（下稱秀姑巒公司），開發經營。公司設立
    時，林兩全雖出資250萬元，應登記為2,500股，但因公司先
    發行股份之1/4，各股東之股份按實際出資金額之1/4計算而
    登記為625股，並以林兩全名義登記。至78年2月16日公司修
    訂章程，就股東實際繳納股金2,000萬元全額發行 ，各股東
    皆就原持有股份增加3倍，然林兩全應有之2,500股股份竟無
    端消失，而分別登記於上訴人2人名下，各持有1,250股，上
    訴人與林兩全間並無買賣契約存在，上訴人無任何法律上之
    原因而取得林兩全之股份，依民法第179條規定 ，應將不當
    取得之股份歸還予林兩全等情，爰依民法第179條規定 ，求
    為命上訴人2人將林兩全所有之秀姑巒公司之股份各1,250股
    移轉登記予林兩全之判決 (原審為被上訴人勝訴之判決，上
    訴人不服，提起上訴) 。並於本院答辯聲明：(一)上訴駁回。
    (二)第一、二審及發回前第三審之訴訟費用均由上訴人負擔。
二、上訴人則以：其等所持有秀姑巒公司之股份係依據該公司於
    78年2 月16日之臨時會及董事會決議發行新股時向公司所認
    購。林兩全之系爭2,500 股股份係委由訴外人張武順出售，
    林兩全並出具股份轉讓證明書，訴外人張武順再將林兩全股
    份連同其自己之2,500股一併出售予訴外人丁○○ ，訴外人
    丁○○已支付訴外人張武順450萬元價款 ，並取得上開股份
    轉讓證明書，其等再以225萬元向訴外人丁○○購得合計2,5
    00股股份。其等之資金於認購股份時已交予訴外人丁○○，
    其等並無侵害林兩全之權利，且係依正當方式取得股份，無
    不當得利之情形。又其等係善意受讓系爭2,500 股股份權利
    ，縱使讓與人即訴外人丁○○無讓與之權利，其等取得系爭
    2,500股股份仍受法律之保護等語 ，資為抗辯。並於本院聲
    明：(一)原判決廢棄。(二)前開廢棄部分，被上訴人在第一審之
    訴及假執行之聲請均駁回。(三)第一、二審訴訟費用由被上訴
    人負擔。
三、兩造不爭執之事實：
  (一)被上訴人甲○○於73年12月21日與訴外人洪文棟、邱復生、
    黃國榮、張武順等共6人簽定協議書，約定共同出資2,000萬
    元，即洪文棟出資450萬元、丁○○出資450萬元、邱復生出
    資400萬元、黃國榮出資200萬元 、張武順出資250萬元、甲
    ○○出資250萬元，以購買坐落花蓮縣豐濱鄉○○○段第337
    號等11筆土地，並為此設立秀姑巒公司開發經營。
  (二)秀姑巒公司於74年7月16日設立登記時，其資本總額定為2萬
    股，每股金額為1,000元，分次發行。第一次發行股份為5,0
    00股，計500萬元。登記股東為洪文棟1,000股、丁○○1,12
    5股，邱復生1,000股，張武順625股、黃國榮500股、林麗花
    125股，甲○○之股份625股則以其父即林兩全名義登記。
  (三)秀姑巒公司於78年將其股份全額發行而辦理增資1,500萬元
    ，於增資後登記股東為洪文棟4,000股、丁○○4,500股，邱
    復生4,000股、黃國榮2,000股、林麗花500股 ，甲○○與張
    武順已無股份，新加入股東為廖冠驊2,500股 、上訴人丙○
    ○、乙○○各1,250股。
  (四)原審卷內被證六號「秀姑巒育樂股份有限公司股份轉讓證明
    書」、被證七號「秀姑巒育樂股份有限公司股份申請書」係
    由被上訴人甲○○交付與訴外人張武順，再由訴外人張武順
    交付與訴外人丁○○。
  (五)本院94年度上字第37號卷內上證3 號「支票存根聯」 (包含
    其上「張武順」簽名)及上證4號「支票」影本 (包含支票背
    面「張武順」簽名)形式上均為真正。
四、查證人即林兩全之子甲○○ (經承受後為被上訴人）於原審
    證稱：「（法官問：提示被證七、八轉讓契約書是否你寫的
    ？）答：這兩張是我寫的，是我父親即原告 (即林兩全) 授
    權我處理的。我們是合夥關係，……，我簽了轉讓契約書。
    丁○○想要買我們的股份透過張武順辦理轉讓，轉讓後我沒
    有拿到丁○○的錢。我的股份是丁○○要買的，但是後來股
    份跑到被告 (上訴人) 丙○○、乙○○那裡。」等語（見原
    審卷第55頁）；再者證人張武順亦於原審證稱：「（法官問
    ：提示被證6、7，當時你是否有見證？答：是我見證的，且
    契約是我草擬的，兩份契約的股份是一樣的，當時丁○○想
    買，……，廖先生是希望買我的及原告林兩全的股份。……
    ，當時丁○○殺價為250萬 ，因為我同意所以現場更改，…
    …。後來如何拿到價金我記不清楚了。」等語（見原審卷第
    57頁）；又證人丁○○於發回前本院證稱：「（法官問：78
    年2月20日向張武順買進秀姑巒育樂公司股份2,500股及林兩
    全名下秀姑巒育樂股份2,500股？如有 ，為何林兩全名下股
    份是由張武順出售？） 答：林兩全拜託張武順出來賣2,500
    股，我有買張武順2,500股，林兩全的2,500股，我共買了5,
    000股份 。（法官問：以多少價錢向張武順買進上開股份？
    上證3 號北市三信合作社支票存根聯2紙（票號MN0000000、
    MN0 000000）及上證4號已兌現支票2紙，是否你交付予張武
    順買進上開股份之價款？（提示） 答：我用450萬元跟張武
    順買的，我開了這2張支票沒錯 ，支票背面是張武順自己簽
    名的，1張200萬元，1張250萬元。我今天有帶支票存根來，
    當庭提出支票存根冊1 本。（當庭核對支票存根原本與本院
    卷第36、37頁支票存根影本相符。）（法官問：上證1 號林
    兩全所簽名之股份轉讓證明書及股份申請書原本，是否為張
    武順交付與你，作為股份轉讓之文件？）（提示）答：對的
    。（法官問：你向張武順買進上開股份後是否於78年3 月間
    再將其中林兩全名下2,500 股股份轉賣給上訴人乙○○？轉
    賣價額多少？）答：是的，我賣給他2,500股，價款是225萬
    元。乙○○開78年3月2日的支票給我，我已領款了。（法官
    問：是否收到乙○○之價款？是否將上證1 號林兩全所簽名
    股份轉讓證明書及申請書再轉讓給乙○○，作為股份過戶之
    用？）答：我收到乙○○的225萬款項後 ，就將林兩全的轉
    讓證明書及申請書交給乙○○過戶用 。(上訴人訴訟代理人
    問：開給張武順的200萬支票是借款還是買股份的錢？） 答
    ：買股份的錢。（被上訴人訴訟代理人問：你與張武順所簽
    的契約價款250萬元，你1 張支票250萬元的是付張武順自己
    股份的錢，另一張200萬的錢是付林兩全股份的錢？） 答：
    我向張武順買5,000股是450萬元，他叫我開成2張支票，1張
    250萬元另1張200萬元，他說250萬元是給我，他說林兩全的
    部分開200萬元 。（被上訴人訴訟代理人問：為何以前你在
    原審說都不記得買賣股份的事，找不到乙○○開給你的支票
    ？）答：後來在93年底我找到支票存根簿，我通知乙○○先
    生說我有張武順向我收錢的資料，……。（被上訴人訴訟代
    理人問：你的資料裡面都沒有乙○○付你225 萬元的資料？
    為何知道乙○○是付你225萬元？）答：我買了450萬的5,00
    0股份，每股是90元，所以我用1股90元賣給他，我沒有賺他
    錢。（被上訴人訴訟代理人問：225萬元賣給他 ，是你現在
    才算出來的？）答：當時我就照這本錢每股90元賣給他。乙
    ○○問我，我也是說照本錢每股90元賣他」等語（見本院94
    年度上字37號卷第51頁至第54頁）；證人丁○○並於發回前
    本院提出其於原審判決後始尋獲之票載金額分別為250萬元
    及200萬元，票載日期均為78年2月20日，付款銀行均為台北
    市第三信用合作社，票載號碼分別為MN0000 000、MN000000
    0 支票影本兩紙及支票存根為證（同上卷第35至38頁），由
    證人丁○○所提出上開兩紙已由證人張武順簽收提示兌現之
    支票，其發票日期均為78年2月20日 ，正與證人張武順交付
    予證人丁○○之林兩全所簽具股份轉讓證明書及股份轉讓同
    意書上所記載日期均相符（見原審卷第47、48頁，本院94年
    度上字第37號卷第28、第29頁），另參照證人張武順於發回
    前本院作證亦承認上開證人丁○○所提出上開2 紙系爭支票
    存根上簽名及上開系爭2紙支票已兌現 ，支票影本均為真正
    等情（前揭本院卷第76頁），更可證明證人丁○○上開證述
    內容為真實。由上開證人之證述及證據，足見被上訴人系爭
    2,500股股份係委由證人張武順出售 ，林兩全並出具股份轉
    讓證明書及股份轉讓申請書予證人張武順，而後證人張武順
    再將上開股份連同其自己2,500股股份 ，一併出售予證人丁
    ○○，而證人丁○○並已簽發上開支票2 紙支付證人張武順
    系爭5,000股股款合計450萬元，並取得上開之股份轉讓證明
    書及申請書，而後上訴人2人再以225萬元向證人丁○○購得
    合計2,500股之股份 ；另證人張武順雖於發回前本院證稱：
    「其中面額200萬元支票為其向丁○○之借款」云云 ，顯與
    上開證人丁○○所證述情形不符，且證人張武順對於上訴人
    代理人所詢問該「借款」究於何時償還予丁○○乙節，以及
    若無代林兩全出售股份，何以卻將林兩全之股份轉讓證明書
    及股份轉讓申請書交付與丁○○，使丁○○得以再轉售與上
    訴人，且事隔多年期間卻未曾向丁○○要求取回等情事，證
    人張武順均支吾其詞無法自圓其說，顯見證人張武順所證其
    中面額200萬元支票為其向丁○○之借款云云 ，不足採信。
    又苟林兩全未委由張武順出售系爭2,500股份 ，係如其所主
    張上訴人受讓系爭股份有不法情形，則何有可能遲至近15年
    之久始提起本件訴訟請求？更顯見被上訴人主張不合情理。
五、至於證人丁○○於原審92年11月4 日言詞辯論期日到場證述
    ：伊從未向張武順買股份，亦未收過由張武順及林兩全所出
    具之股份轉讓證明書、股份轉讓申請書等語 (原審卷第59頁
    ) 。於93年3月25日言詞辯論期日第2次到場則證述：是伊介
    紹林兩全之子甲○○賣股份給張武順、張武順拿面額225 萬
    元支票到伊家，甲○○到伊家拿該支票等語 (原審卷第145
    頁)；其於發回前本院又證述林兩全託張武順賣2,500股股份
    ，伊以每股90元總計450萬元向張武順買張武順的2,500股及
    林兩全的2,500股，並簽發250萬元及200萬元2紙支票支付張
    武順，伊再以同價格將2,500股賣予乙○○ ，張武順將林兩
    全出具之股份轉讓證明書及股份轉讓申請書交給伊，伊於收
    到乙○○250萬元價金後 ，將該證明書及申請書交給乙○○
    云云 (前揭本院卷第52頁至第54頁) ，其前後證述內容差異
    極大，又相互予盾。惟查證人丁○○經本院多次通知，以失
    智為由，檢具診斷證明未到場陳述，則衡諸原審判決後，證
    人丁○○於發回前本院審理中，始尋獲前揭2 紙支票及支票
    存根，並經證人張武順於發回前本院證述無訛，經核與被上
    訴人自承之內容相符，理由已見前述，自以證人丁○○於發
    回前本院94年3 月14日之證述為真實。再者證人丁○○於發
    回前本院證稱其向證人張武順以總價450 萬元之價格向證人
    張武順買入證人張武順之2,500 股及林兩全委由張武順出售
    之2,500股 ，並簽發250萬元、200萬元各乙紙之支票予張武
    順，證人丁○○再將買入股份5,000股中2,500股出售予上訴
    人，查證人丁○○向證人張武順買入5,000股之價格共450萬
    元，證人張武順與被上訴人出具之轉讓證明書、股份轉讓申
    請書4紙 (原審卷第47頁至第50頁)上所載價格總價537萬5,0
    00元，二者雖有不同，惟查證人丁○○向證人張武順買受證
    人張武順連同林兩全股份之買賣契約，核與上訴人向證人丁
    ○○所買受林兩全股份之買賣契約，二者買賣標的固皆有系
    爭之股份，然買賣契約當事人並不相同，價格自容許其有差
    異，證人丁○○買入後加價出售，乃事理之常，其所為上述
    原價出售乃顧及當事人情面之說詞，尚難以其價格不一之證
    詞遽認其所為買入再賣出之證詞亦屬虛偽。況上開股權轉讓
    證明書其中林兩全所有2,500股出售287萬5,000元 ，乃被上
    訴人被繼承人林兩全單方面所立具，買受人證人丁○○並未
    連同立具，上開證明書所載股份價格無非證明有買賣之事實
    ，實際價格，仍以證人丁○○與證人張武順約定為準，從而
    上開證明書所載股價與證人丁○○之證詞不符，亦與實價交
    易股價有間，仍不足為被上訴人有利之論據。
六、末查系爭股份係被上訴人之被繼承人林兩全於78年2 月20日
    委由證人張武順代理出售，由張武順連同其自己之股份一併
    出售與證人丁○○，當時秀姑巒公司並未發行股票，於證人
    張武順代理林兩全與證人丁○○達成系爭股份買賣合意時，
    系爭股份已發生轉讓予證人丁○○之效力（依公司法第163
    條第1項及公司法第165條規定，向公司辦理股東變更登記僅
    為對抗效力，並非股份轉讓之生效要件），而後上訴人於同
    年3月2日再向證人丁○○購買受讓取得系爭股份權利，是上
    訴人受讓取得系爭股份並非無法律上原因；且上訴人並非直
    接自林兩全處受讓取得系爭股份權利，其受利益與林兩全之
    「受損害」間亦無直接因果關係，被上訴人依民法第179 條
    之規定，為上開請求，殊非有據，不應准許。
七、綜上所述，被上訴人本於繼承及不當得利法則，請求上訴人
    將其等所有之秀姑巒公司股份各1,250 股移轉登記予被上訴
    人，為無理由，不應准許。原審判命上訴人各應為移轉給付
    ，即有未洽，上訴意旨指摘原判決不當，求予廢棄改判，為
    有理由，應由本院將原判決予以廢棄改判。
八、本件事證已臻明確，兩造其餘主張、攻擊防禦方法及其他未
    經援用之證據，尚無礙於本院前述之認定，無一一論究之必
    要。
九、據上論結，本件上訴為有理由，依民事訴訟法第450條、第7
    8條，判決如主文。
中　　華　　民　　國　　96　　年　　9 　　月　　19　　日
                    民事第13庭
                        審判長法　官  黃嘉烈
  　　　　　　　　　　　　　　法　官  吳燁山
  　　　　　　　　　　　　　　法　官  許文章
正本係照原本作成。
如不服本判決，應於收受送達後20日內向本院提出上訴書狀，其
未表明上訴理由者，應於提出上訴後20日內向本院補提理由書狀
（均須按他造當事人之人數附繕本）上訴時應提出委任律師或具
有律師資格之人之委任狀；委任有律師資格者，另應附具律師資
格證書及釋明委任人與受任人有民事訴訟法第466條之1第1項但
書或第2項（詳附註）所定關係之釋明文書影本。
中　　華　　民　　國　　96　　年　　9 　　月　　20　　日
　　　　　　　　　　　　　　　書記官  陳明俐
附註：
民事訴訟法第466條之1（第1項、第2項）：
對於第二審判決上訴，上訴人應委任律師為訴訟代理人。但上訴
人或其他法定代理人具有律師資格者，不在此限。
上訴人之配偶、三親等內之血親、二親等內之姻親，或上訴人為
法人、中央或地方機關時，其所屬專任人員具有律師資格並經法
院認為適當者，亦得為第三審訴訟代理人。
